【裁判字號】    97,訴,2205
【裁判日期】    980629
【裁判案由】    租佃爭議
【裁判全文】
臺灣桃園地方法院民事判決              97年度訴字第2205號
原      告  戊○○
訴訟代理人  張蘭萩
原      告  丁○○
            己○○
共      同
訴訟代理人  楊肅欣  律師
被      告  乙○○
訴訟代理人  陳郁倫  律師
            沈昌錡  律師
上列當事人間租佃爭議事件，本院於民國98年6月1日言詞辯論終
結，判決如下：
    主      文
被告應將坐落於桃園縣楊梅鎮○○段第二六三地號（面積四千
七百九十六點四平方公尺）之土地返還予原告。
訴訟費用由被告負擔。
    事實及理由
壹、程序方面：
一、按出租人與承租人間因耕地租佃發生爭議時，應由當地鄉（
    鎮、市、區）公所耕地租佃委員會調解；調解不成立者，應
    由直轄市或縣（市）政府耕地租佃委員會調處；不服調處者
    ，由直轄市或縣（市）政府耕地租佃委員會移送該管司法機
    關，司法機關應即迅予處理，並免收裁判費用。前項爭議案
    件非經調解、調處，不得起訴。耕地三七五減租條例第26條
    第1項、第2項前段定有明文。經查，本件兩造間因耕地租佃
    發生爭議，先經原告申請桃園縣楊梅鎮公所耕地租佃委員會
    調解，調解不成立，嗣經桃園縣政府耕地租佃委員會調處結
    果，被告不服調處，經桃園縣政府移送本院審理，有該租佃
    爭議案卷可憑，是以本件起訴程序合於前開規定，先予敘明
    。
二、按訴狀送達後，原告不得將原訴變更或追加他訴；不變更訴
    訟標的，而補充或更正事實上或法律上之陳述，非為訴之變
    更或追加。此為民事訴訟法第255條第1 項本文、第256條分
    別明定。本件原告起訴時原係以兩造間依耕地三七五減租條
    例訂有耕地租約，詎被告為營業之用，於耕地上鋪設水泥、
    搭蓋鐵皮屋夾放貨櫃、於鐵皮屋下方放置一大型貨櫃屋及私
    接電線等情，而依耕地三七五減租條例第17條第1 項第4款
    規定主張終止耕地租約，並請求被告應將坐落楊梅鎮○○段
    第263 地號、地目田、面積4,796.4 平方公尺之土地返還原
    告等語，嗣於民國98年5 月18日具狀稱，仍基於同一事實，
    補充依同條例第16條第1 項、第2 項之規定，主張被告符合
    不自任耕作情形而本件耕地租約當然失效，並同為請求被告
    應將系爭耕土地返還原告等語，揆諸上開法文，原告所為未
    變更訴訟標的，僅補充法律上之陳述，與法尚無不合。
貳、實體方面：
一、原告主張：坐落於桃園縣楊梅鎮○○段第263 地號土地（下
    稱系爭耕地），地目係田，面積4,796.4 平方公尺，為原告
    3 人共有，被告前依耕地三七五減租條例向原告承租系爭土
    地耕作使用，經訂立書面，並由兩造向楊梅鎮公所申請租約
    訂立登記，後被告於95年8 月10日單方申請變更租約登記（
    即桃園縣楊梅鎮私有耕地租約附表平字110 號租約，下稱系
    爭耕地租約）。詎料，被告為營業之用，竟於94年間擅將系
    爭耕地面臨秀才路部分原有2 公尺左右之落差填土墊高，破
    壞土地現狀，使系爭土地失其作為農田使用之狀態，又於系
    爭土地上鋪設水泥（複丈成果圖C 部分，面積88.6平方公尺
    ），並搭蓋鐵皮屋（A 部分，面積38.38 平方公尺）夾放小
    貨櫃（C 部分，面積5.12平方公尺），復於鐵皮屋下方放置
    一大型貨櫃屋（D 部分，面積88.6平方公尺），並私接電線
    ，作為販賣小籠包之使用處所。原告獲悉上情後，向楊梅鎮
    公所反映，經該公所承辦人員至現場勘查確認被告有上開違
    規使用之事實。嗣於95年1 月11日寄發存證信函，請被告改
    善並回復原狀，惟其置之不理，且另行設置圍籬門，經營「
    鐵屋設計施工、浪板捲門修理」業務，迨97年6 月13日，因
    楊梅鎮公所調解，始將鐵皮屋及貨櫃屋拆除，顯見被告自94
    年間（原告從94年第2 期起即未收受租金）至97年6 月13日
    止將系爭耕地充作營業用途，而有不自任耕作之事實。雖原
    告復於97年3 月19日以存證信函通知被告，並為終止耕地租
    約之意思表示，惟被告既有不自任耕作而擅自變更用途之事
    實，依耕地三七五減租條例第16條第1 項、第2 項規定，原
    訂租約無待終止，當然向後失效；又其未自任耕作之土地雖
    一部，但僅以單一契約約定承租範圍，其租約應全部無效。
    至被告雖辯稱前開鋪設水泥、搭蓋鐵皮屋及放置貨櫃屋等情
    ，事前已徵得原告戊○○之配偶同意云云，原告否認之，被
    告並未舉證證明之，自無足採。另被告辯稱上開貨櫃屋為放
    置農具而設云云，亦非為真，被告年事已高，其耕作、插秧
    及收割均僱由他人代勞，無須自備大型農具，自無設置貨櫃
    及鐵皮屋以放置農具之必要，且從照片觀之，水泥地上放置
    有鐵材，可證實為營業使用等語。為此，爰依法提起本件訴
    訟，並聲明：被告應將坐落楊梅鎮○○段第263 地號土地返
    還原告。
二、被告則以：雙方租佃關係已逾50年，被告一生皆務農，現因
    年事已高，由其子丙○○、甲○○協助耕作，被告於94年至
    97年間為配合政府計畫輔導收購公糧，分別將系爭土地上收
    成之乾穀送至楊梅鎮農會，農會亦將收購款項匯入被告之妻
    傅陳河妹設於桃園縣楊梅鎮農會帳戶內，可見被告並無「不
    自任耕作」之情形。又被告將系爭土地鄰近秀才路部分墊高
    ，乃因2 公尺之落差造成人員與農耕機械出入不便，實為便
    利農耕通行，非為兼營他業，此觀緊鄰系爭土地同段第257
    地號土地，面臨秀才路部分亦有墊高情形即知；系爭土地之
    用電，亦用於抽水、維修農機等農耕目的，未作為商業用途
    ；鈞院囑託測量之土地複丈成果圖所示C 部分水泥地，為30
    年前即已存在之晒穀場遺跡，現今稻作皆送至農會以機械烘
    乾，該晒穀場失其作用；鈞院98年3 月4 日勘驗筆錄所載系
    爭土地現遺留有一水泥柱及一道磚牆，則係原始以稻草搭建
    屋頂之禾寮作為簡易農舍，遭受颱風吹壞，年久失修後之遺
    跡，被告為取代該毀壞之禾寮，爰經原告同意於系爭土地複
    丈成果圖所示D 部分放置貨櫃，供堆放肥料及小型農具，嗣
    因其無剩餘空間存放大型農具，於94年間經原告同意後始在
    土地複丈成果圖所示A 、B 部分設置鐵皮屋及貨櫃，停放運
    穀機、耕耘機等農業用大型機具，鐵皮屋搭蓋完成以後，原
    告戊○○之妻即代理人張蘭萩亦允稱同意，但系爭土地分割
    時被告應拆除鐵皮屋等語，惟因本件租佃爭議，被告於97年
    6 月13 日 已自行清除上開僅供農用之鐵皮屋及貨櫃。又94
    年起因晚冬稻作僅有一期收穫，稻作之營收不足維持家計，
    為維生計，被告之子丙○○確有於複丈圖所示B 部分臨秀才
    路處懸掛「現做小籠包」招牌，而於傍晚時分由被告之媳婦
    推置餐車於秀才路上叫賣小籠包，被告從未於鐵皮屋內或系
    爭土地內販賣小籠包。另被告雖將「鐵屋設計施工、浪版捲
    門修理」業務之廣告招牌懸掛於同段264 地號，並非系爭土
    地，且該廣告招牌，其上有一紅色箭頭指向左側之秀才路，
    箭頭下方留有手機號碼，其紅色箭頭所指方向相距100 公尺
    為被告戶籍地址桃園縣楊梅鎮大平里大平山下72號，係被告
    子甲○○於94年間在該自家住宅兼營上開廣告招牌所標示業
    務，相關業務器械亦置於上址，並非利用系爭土地營業。是
    被告未將系爭農地供作非農業使用，並無不自任耕作或非因
    不可抗力繼續一年不為耕作情形，本件實係原告欲處分系爭
    土地，始藉故爭執兩造租佃關係存續等語置辯，並聲明：原
    告之訴駁回。
三、兩造不爭執事項：
（一）系爭爭耕地即坐落於桃園縣楊梅鎮○○段第263 地號（重
      測前為同縣鎮○○○○段第161 地號）土地原為原告之父
      傅葉炎所有，前自40年間起依耕地三七五減租條例規定與
      被告之父傅阿民成立耕地租賃關係，嗣上開租佃當事人先
      後亡故，系爭耕地由原告3 人繼承，各按應有部分三分之
      一維持共有關係，前開租佃關係則分別由兩造繼受迄今。
（二）被告於繼受上開租佃關係後，先後於系爭土地設置貨櫃及
      鐵皮屋等，並於該地上物周遭鋪設若干面積之水泥地，上
      開地上物業據被告於97年6 月13日拆除完畢。經本院於98
      年3 月4 日會同造至系爭耕地現場履勘結果，系爭耕地如
      附圖編號A 、B 部分分別為被告前所設置之鐵皮屋、貨櫃
      坐落位置，原位於編號A 、B 部分周遭之水泥地刨除完畢
      ，被告現於該處種植地瓜葉，編號D 部分則為被告前所設
      置之貨櫃坐落位置，至於編號C 部分則為水泥地，編號C
      、D 部分鄰近同段264 地號土地之空地部分經被告墊高為
      通路使用，系爭耕地其餘部分現均為水田使用。
四、原告主張被告在系爭耕地附圖編號A 、B 、C 、D 部分分別
    設置鐵皮屋、貨櫃、鋪設水泥地及貨櫃，並架設電線，且於
    該耕地上從事販賣小籠包、經營修理業務，顯有「非因不可
    抗力繼續1 年不為耕作」及「不自任耕作」之情，該租約非
    但已當然失效，其復已終止該租約等語，此為被告所否認，
    並以事實及理由欄貳之二所載等語置辯，經查：
（一）按「承租人應自任耕作，並不得將耕地全部或一部轉租於
      他人」；又「耕地租約在租佃期限未屆滿前，非有左列情
      形之一不得終止：…四、非因不可抗力繼續一年不為耕作
      。…」，此為耕地三七五減租條例第16條第1 項、第17條
      第1 項第4 款所明定，而所謂不自任耕作，係指承租人將
      耕地供非耕作之用或轉租或借與他人使用，至繼續一年不
      為耕作者，則係指承租人在主觀上已放棄耕作權之意思，
      且在客觀上繼續不從事耕作，任令承租耕地荒蕪廢耕之情
      形而言。另參諸最高法院64年台上字第571 號判例所示：
      佃農在承租耕地上固允許有農舍之存在，但所謂農舍，乃
      以便利耕作而設，並不以解決佃農家族實際居住問題為目
      的等語，可知佃農得否在承租耕地上興建房舍或其他地上
      物，僅端視其是否為以耕作為目的或便利耕作所建者，至
      出租人是否事前同意，要非所問，先予敘明。
（二）本件被告固不否認有於系爭耕地上設置附圖編號A 、B 、
      C 、D之地上物，並確有如原告所提照片所示設置「鐵屋
      設計施工、浪板捲門修理」、「現做小籠包」之廣告招牌
      ，及墊高系爭鄰近秀才路部分之耕約2 公尺之落差等情，
      惟堅詞否認有不自任耕作或不為耕作之情，茲分別論述如
      下：
    １關於被告於系爭耕地上設置附圖編號D 貨櫃部分：
      證人即被告長子甲○○、次子丙○○於本院98年6 月1 日
      行言詞辯論時均證述：之前在系爭土地上靠近馬路之鐵皮
      屋旁邊有殘破的茅屋，因年久失修倒蹋，便於90年間放置
      附圖編號D 部分之貨櫃，於其內存放農具等語互核無異，
      並為原告訴訟代理人於本院是日程序所不爭執，堪認被告
      此部分之行為係屬便利耕作之行為。
    ２關於被告於97年2 月間設置「鐵屋設計施工、浪板捲門修
      理」之廣告招牌部分：
      原告所提出之97年2 月13日照片上固有「鐵屋設計施工、
      浪板捲門修理」之廣告招牌，惟核諸附圖所示，系爭第
      263 號土地與秀才路間，尚有一三角形之同段第264 號土
      地介於其間，而以該照片與附圖互核以觀，該廣告招牌懸
      掛處各與附圖編號Ｂ之貨櫃、秀才路間，各尚有2 至3 公
      尺之距離，準此，堪認該招牌懸掛處應係懸掛於同段264
      地號土地上，並非系爭耕地。又檢視該廣告招牌標示行動
      電話號碼，及以紅色箭頭橫指秀才路方向，依常情判斷，
      該項修理業務經營場所應為箭頭所指方向處，而非系爭耕
      地上如附圖編號A 、B 所示之之鐵皮屋或貨櫃處，是以被
      告此部分行止，亦難認與不自任耕作或不為耕作有涉。
    ３關於附圖編號C 部分為被告鋪設水泥地，及墊高系爭鄰近
      秀才路部分之耕地約2 公尺：
      本件系爭耕地鄰近秀才路部分，原有2 公尺之高低落差，
      嗣經被告墊高後，始無落差，並得經由同段第264 號土地
      後直接通行至秀才路等情，為兩造所不爭執，並有本院98
      年3 月4 日勘驗筆錄記載：系爭土地鄰近秀才路部分與同
      段第257 地號土地相較，第257 地號土地與秀才路有高低
      落差約2 米，第263 地號土地鄰接秀才路部分則無此情形
      等語可稽，而衡酌系爭耕地之面積達4796. 40平方公尺，
      田域尚稱廣泛，若不以上開方式墊高系爭鄰近秀才路部分
      之耕地，被告勢難利用大型農業機具用以耕田，堪認被告
      上開行止應屬為便利其農耕之合理行為；至被告辯稱編號
      C 部分之水泥地為30年前即已存在之晒穀場遺跡一節，查
      系爭耕地租約最早於40年間成立，且系爭耕地鄰近秀才路
      部分原有老舊農舍（現已倒閉），則舊時附近有配合之晒
      穀場，亦符常情，又觀諸被告提出該處照片1 紙（即被證
      9 照片），可見該處水泥地伴隨雜草叢生，其鋪設至今應
      已有相當年代，是被告辯稱其為舊時晒穀場遺跡，應非虛
      構之詞。此外，原告復未證明該處落差及編號C 部分水泥
      地有何供作非農業相關用途，是原告主張此係不自任耕作
      之事實，並非可採。
    ４關於被告於系爭耕地上設置附圖編號A 、B 地上物、於該
      處設置「現做小籠包」之廣告招牌及有無利用上開二地上
      物從事商業行為部分：
      被告固抗辯附圖編號A 、B 之地上物亦係其平日用以存放
      農具之用，至其雖確曾有販售小籠包之行為，但其係將餐
      車推至秀才路旁進行販售，實際上並未在系爭耕地上有販
      買之商業行為云云，並有證人丙○○、甲○○於本院98年
      6 月1 日行言詞辯論程序時附合其詞，惟本事件前於桃園
      縣楊梅鎮公所先後在97年6 月13日及97年6 月25日行調解
      程序時，被告於其時所各別委託到場之代理人陳灥明、丙○○均向調解委員自承：被告確有在系爭土地上販賣小籠
      包等語綦詳，此外，復參諸原告所提95年1 月9 日之照片
      所示，鐵皮屋附連貨櫃之建物（即附圖編號A 、B 之地上
      物）上懸掛「現做小籠包」之廣告招牌，別無其他方向指
      示或聯絡資訊，依經驗法則及一般常情判斷，該鐵皮屋附
      連貨櫃之處，即應為販賣該「現做小籠包」之場所，是以
      堪認被告確有利用附圖編號A 、B 之地上物及其週遭之空
      地從事與耕作無關之商業行為，揆諸前揭事實及理由欄貳
      之四（一）說明，自屬不自任耕作之行為。
五、「承租人應自任耕作，並不得將耕地全部或一部轉租於他人
    （第1 項）；承租人違反前項規定時，原定租約無效（第2
    項）」，耕地三七五減租條例第16條第1 項、第2 項分別設
    有規定；另「承租人雖經出租人承諾，仍不得將耕地全部或
    一部轉租於他人，為土地法第一百零八所明定，此項規定，
    於耕地三七五減租條例施行後之耕地租佃亦適用之，承租人
    如有違反時，原定租約無效。且同一租約內有多筆土地，承
    租人將其中一筆或數筆轉租他人，或不自任耕作者，原訂租
    約全部為無效，出租人得就該未轉租或自任耕作部分之土地
    ，請求收回。」，最高法院74年台上字第2726號判決可資參
    照。又耕地三七五減租條例第16條第2 項所謂原訂租約無效
    ，係指承租人違反前項所定不自任耕作或轉租之限制時，原
    訂租約無待於終止，當然向後失其效力，租賃關係因而歸於
    消滅而言，最高法院80年台再字第15號判決亦載有明文。本
    件被告確有利用附圖編號A 、B 之地上物及其週遭之空地從
    與耕作無關之商業行為，已如前述，則參諸前揭法文說明及
    判決意旨，此無效部分之效力及於全部耕地，系爭耕地至遲
    自95年1 月9 日起當然向後失其效力，從而，原告請求被告
    返還系爭耕地，為有理由，應予准許。又本件事證已臻明確
    ，兩造其餘攻擊防禦方法及舉證，核與判決結果無影響，爰
    不一一論述，附此敘明。
據上論結，本件原告之訴為有理由，依民事訴訟法第78條判決如
主文。
中    華    民    國     98   年     6    月    29    日
                          民事第二庭  法  官  石有為
以上正本係照原本作成。
如對本判決上訴，須於判決送達後廿日內向本院提出上訴狀。
                                      書記官  劉璟佳
中    華    民    國     98   年     6    月    29    日

司法院資訊處製作；財團法人民間司法改革基金會備份。
